【裁判字號】    92,上易,738
【裁判日期】    920611
【裁判案由】    詐欺
【裁判全文】
臺灣高等法院臺中分院刑事判決                民國九十二年度上易字第七三八號
    上  訴  人  臺灣臺中地方法院檢察署檢察官
    被      告  乙○○
右上訴人因被告詐欺案件，不服臺灣臺中地方法院中華民國九十二年三月十一日第一
審判決（民國九十一年度易字第三二一六號，起訴案號：臺灣臺中地方法院檢察署民
國九十一年度偵緝字第四六一號），提起上訴，本院判決如左：
    主      文
上訴駁回。
    理      由
一、公訴意旨略以：被告乙○○意圖為自己不法之所有，基於概括之犯意，明知其財
    務已陷於無償債能力之嚴重狀態，竟先於民國（下同）八十六年九月十五日，佯
    向告訴人國穎企業股份有限公司（現改名為日盛國際租賃股份有限公司，下稱國
    穎公司）以信用貸款之方式，借款新臺幣（下同）二百萬元，雙方約定貸款期間
    為二年，自八十六年十月十五日起至八十八年九月十五日止，分二十四期償還，
    每月為一期，須返還九萬八千元，致使告訴人國穎公司陷於錯誤而交付二百萬元
    ，詎料被告取得該筆款項後，即未曾按期攤還上開貸款，且避不見面，告訴人國
    穎公司始知受騙；復於八十六年十一月三日，再以同樣手法，隱瞞其已無資力之
    事實，向告訴人丙○○佯稱急需用錢，三日即還等語，致使告訴人丙○○陷於錯
    誤，而交付八十萬元，被告並簽發同額本票一紙以為擔保，嗣於告訴人丙○○欲
    向被告請求返還時，被告已搬離其住處，告訴人丙○○始知受騙；因認被告涉犯
    刑法第三百三十九條第一項之詐欺罪嫌云云。
二、按犯罪事實應依證據認定之，無證據不得推定其犯罪事實；不能證明被告犯罪或
    其行為不罰者，應諭知無罪之判決，刑事訴訟法第一百五十四條、第三百零一條
    第一項分別定有明文。而刑事訴訟法上所謂認定犯罪事實之證據，係指足以認定
    被告確有犯罪行為之積極證據而言，該項證據自須適合於被告犯罪事實之認定，
    始得採為斷罪資料，最高法院二十九年上字第三一○五號著有判例。又認定犯罪
    事實所憑之證據，無論係直接證據或間接證據，其為訴訟上之證明，須於通常一
    般之人均不致有所懷疑，而得確信其為真實之程度者，始得據為有罪之認定，倘
  其證明尚未達到此一程度，而有合理之懷疑存在，復無其他調查途徑可尋，法院
    即應為無罪之判決，最高法院七十六年臺上字第四九八六號著有判例。
三、公訴人認被告涉有上開詐欺罪嫌，無非以右揭事實，業據告訴人丙○○、告訴人
    國穎公司指訴綦詳，又被告於八十六年三月間，即曾以九百五十萬元，向萬力建
    設股份有限公司（下稱萬力公司）購買位於臺中縣豐原市○○街一九六巷六弄二
    八號之房屋一幢，除八十六年四月八日給付定金一百三十萬元外，未再付款，遲
    至八十六年八月一日以該屋向華南銀行貸款七百萬元，並未將貸款金額全數給付
    給付萬力公司，而係約付三百萬元予萬力公司，其餘則挪為他用，業據被告、證
    人林崇稼供述、證述明確，復有上開不動產賣賣契約書、不動產登記簿謄本等影
    本各一份在卷可稽，復於八十六年九月又開始發生退票事件，再於八十六年十一
    月間，被告公司支票開始遭拒絕往來等情，互核被告及證人林崇稼供述、證述情
    節相符，可見於八十六年八月初時，被告資力即已出現問題；又被告於八十六年
    九月十五日，向告訴人國穎公司借款二百萬元後，即未再清償，於八十六年十一
    月三日，向告訴人丙○○借得八十萬元，其時被告亦不否認言明數日即還等語，
    亦分文未還，更可知被告當時之資力狀態，一般人於此狀況下，顯不可能再出借
    金錢予被告，被告隱瞞無資力之事實，致他人陷於錯誤出借金錢甚明，此外，復
    有分期付款申購書、國穎公司客戶徵信報告表、不動產登記簿謄本等影本各一份
    、本票影本二紙等在卷可憑等，資為論據。
四、訊據被告堅持否認有何前開詐欺之犯行，辯稱：伊原係經營遊覽車，靠行於臺中
    市大業遊覽公司，於八十三年間，即以遊覽車作為擔保，向告訴人國穎公司借款
    一百五十萬元至二百萬元，自八十三年起至八十六年止，每月償還九萬八千五百
    元，伊係以美國運通銀行臺北分行之支票給付告訴人國穎公司，迄於八十六年間
    均有兌現，期間亦曾簽發華南商業銀行豐原分行支票給付餘額部分，至八十六年
    十月止均有兌現，其後於八十六年九月間再度向告訴人國穎公司借款，伊於借款
    之初，係提供其母親馬蔡淑意所有之不動產作為擔保，經告訴人國穎公司徵信後
    ，始獲准借款，非若告訴人國穎公司所稱係第一次借款，而伊更未行使任何詐術
    詐財；而告訴人丙○○部分之借款，伊係透過個人與告訴人丙○○父親之交情，
    而同意借款予伊，並無施用任何詐術之可言等語。
五、經查：
（一）被告對於八十六年九月十五日，向告訴人國穎公司借款二百萬元之情，固不否
      認，核與告訴人國穎公司指述情節相符，應堪置信。而國穎公司於被告提出貸
      款之申請後，即曾對於被告之資力狀況、清償能力等進行調查，並要求提供連
      帶保證人及不動產抵押擔保以確保債權之實現，此有國穎公司分期付款申購書
      一份、國穎公司客戶徵信報告表一份、本票一份、被告及連帶保證人之國民身
      分證影本各一份在卷可稽，告訴人國穎公司經過詳細評估後，而同意被告之貸
      款申請，被告並未施用任何詐術，而告訴人國穎公司亦係在詳細評估後，經由
      自由意識下所為之決定，並無誤認之虞，而告訴人國穎公司係專門從事貸款業
      務者，對於申請貸款人之基本狀況、財力資力、清償能力、償債能力等資訊，
      於核准出借款項前，理當詳細評估，斷不可能僅憑被告個人之言即予採信，逕
      予放款核貸，自無陷於錯誤之可能，因此，被告與告訴人國穎公司間，僅係民
      事金錢消費借貸之債權債務關係，被告事後發生經濟狀況不佳之情況，以致無
      力清償前開債務者，僅屬民事債務糾紛，尚與詐欺取財之構成要件不相符合。
      至於被告指稱，八十三年間之借貸情事，與本院並無關連性，尚無詳予審酌之
      必要，附此敘明。
（二）被告於八十六年十一月三日，向告訴人丙○○借款八十萬元，並簽發中國農民
      銀行臺中分行為付款人、面額八十萬元之支票一紙及發票日記載不完全之本票
      一紙供為擔保等情，被告亦不爭執，核與告訴人丙○○所述情節相符。而被告
      於原審審理中供稱，係透過其個人與告訴人丙○○父親之交情而獲得同意借款
      ，亦據告訴人丙○○於偵查中確認無訛，被告向告訴人丙○○借貸前開款項，
      係經過被告與告訴人丙○○雙方達成金錢消費借貸之合意後始成立，就現有卷
      證觀之，被告並未施用任何詐術，而告訴人丙○○亦無陷於錯誤之情事，更無
      借貸關係之成立有所誤認之情事，僅係事後因被告無法依約按期清償借款，此
      為民事債務不履行之問題，亦與詐欺取財罪之構成要件不相符合。
（三）被告雖因無力償債而遠走他鄉，避逃他處，然告訴人國穎公司、丙○○對於被
      告得行使之返還借款請求權、給付票款請求權、民事債務不履行之請求權等並
      未消滅，告訴人國穎公司、丙○○仍得透過民事訴訟途徑正當行使權利，以獲
      得財產權利之保障。被告向告訴人、國穎公司、丙○○借款未償之情，尚無從
      據以認定被告有何蓄意詐財之不法意圖及詐欺犯行，被告與告訴人國穎公司、
      丙○○間僅有民事債權債務之關係存在，尚無成立詐欺罪之餘地。綜上所述，
      本件純屬民事債務糾紛，告訴人國穎公司、丙○○應分別循民事訴訟途徑，對
      於被告行使給付票款請求權、金錢消費借貸之返還請求權或債務不履行之損害
      賠償之權利，以滿足其債權，始為正途。此外，復查無其他積極證據足資證明
      被告有何詐欺之犯行，其被訴前揭犯罪，應屬不能證明，揆諸首揭規定及判例
      意旨，應為無罪判決之諭知。
六、原審認不能證明被告犯罪，而為被告無罪之判決，經核尚無不合，公訴人上訴意
    旨以，按在外負債已無償債能力，竟隱瞞不告知，佯稱購買，實質用以還其他
    債務，應成立刑法第三百二十九條第一項之詐欺罪（法務部（）法檢(二)字第７
    ２７號彰化地檢八十年十一月份法律座談會參照）；且所謂詐術行為，不以積極
    之語言、文字、肢體、舉動或兼有之綜態等為限，其因消極之隱瞞行為，致使被
    害人陷於錯誤，亦包括在內（最高法院九十年度台上字第七七八一號判決參照）
    。被告已坦承因經營遊覽車不善，且因遊覽車肇事，在外負有債務，更於八十六
    年三月間，以九百五十萬元購屋，除八十六年四月八日給付訂金一百三十萬元外
    ，未再付款，於同年八月一日以該屋貸款七百萬元，不思依契約規定清償前開房
    屋欠款，僅將三百萬給付屋款，餘則挪為私用；復於同年九月即發生退票，十一
    月間支票拒絕往來，仍於九月間向國穎貸款、十一月三日向丙○○之父貸款，其
    前已負債，且除經營遊覽車外，並無其他財源挹注，顯見已無償債能力，仍隱瞞
    此項事實，於九月、十一月陸續對外借款，顯有詐欺之故意云云，指摘原判決不
    當，惟查被告於借款時固有負債，而未將此負債之情告知告訴人國穎公司、丙○
    ○，然按刑第三百三十九條第一項之詐欺取財罪，係以詐術使人陷於錯誤，而將
    自己或他人之物交付，為構成要件，被告提出向告訴人國穎公司貸款之申請後，
    該公司曾對於被告之資料、狀況、債償能力等項進行調查，並要求提供連帶保證
    人及不動產抵押擔保，以確保債權之實現，經詳細評估後，始同意被告之貸款，
    被告並無施用積極或消極之隱瞞詐術，致使該公司陷於錯誤之情。至於告訴人丙
    ○○借款予被告，則係被告透過其個人與告訴人丙○○之父交情，獲得同意而借
    予，乃係基於情誼關係，亦非施用詐術使陷於錯誤情形，均顯與上開詐欺取財罪
    之構成要件不合，不能律以該罪責，公訴人之上訴，尚難謂為有理由，應予駁回
    。
七、據上論斷，應依刑事訴訟法第三百六十八條，判決如主文。
本案經檢察官甲○○到庭執行職務。
中      華      民      國      九十二     年     六      月    十一    日
                                臺灣高等法院臺中分院刑事第一庭
                                      審判長法  官  陳  紀  綱
                                            法  官  方  艤  駐
                                            法  官  陳  登  源
右正本證明與原本無異。
不得上訴。
                                            書記官  林  明  冬
中      華      民      國      九十二     年     六      月    十三    日
                                                                        Ｒ


司法院資訊處製作；財團法人民間司法改革基金會備份。
